臺灣高等法院民事判決　　　　　　　　　 93年度上字第685號
上　訴　人　壬○○
訴訟代理人　葉天昱律師
複　代理人　吳致嬅
被　上訴人　乙○○
　　　　　　丙○○
　　　　　　丁○○
　　　　　　戊○○
　　　　　　甲○○
　　　　　　庚○○
上六人共同
訴訟代理人　林復宏律師
被　上訴人　己○○
訴訟代理人　黃英烈
被　上訴人　辛○○
當事人間塗銷抵押權登記事件，上訴人對於中華民國93年6月28
日臺灣新竹地方法院91年度訴字第192號第一審判決提起上訴，
本院於94年8月30日言詞辯論終結，判決如下：
    主      文
原判決關於駁回上訴人後開第二項之訴部分，及該部分訴訟費用
之裁判均廢棄。
上開廢棄部分，被上訴人應將其等之被繼承人莊蘇月雲於民國六
十六年間以 (空白)字第○○三八七四號收件、於民國六十六年
四月二日就坐落新竹縣湖口鄉○○段第八二六、八二七、八三三
、八三五、八五八、八五九、八六一地號土地所有權全部設定最
高限額新台幣三百萬元擔保債權範圍二分之一之抵押權登記辦理
繼承登記後，予以塗銷。
第一、二審訴訟費用關於上訴部分由被上訴人等連帶負擔。
    事實及理由
甲、程序方面：
一、按當事人於言詞辯論時，為訴訟標的之捨棄或認諾者，應本
    於其捨棄或認諾為該當事人敗訴之判決，民事訴訟法第384
    條定有明文。次按當事人主張之事實，經他造於準備書狀內
    或言詞辯論時或在受命法官、受託法官前自認者，無庸舉證
    ；又當事人對於他造主張之事實，於言詞辯論時不爭執者，
    視同自認。當事人對於他造主張之事實，已於相當時期受合
    法之通知，而於言詞辯論期日不到場，亦未提出準備書狀爭
    執者，準用第一項之規定。但不到場之當事人係依公示送達
    通知者，不在此限，民事訴訟法第279條第1項、第280條第1
    項本文、第3項亦有明定。復按訴訟標的對於共同訴訟之各
    人必須合一確定者，共同訴訟人中一人之行為，有利益於共
    同訴訟人者，其效力及於全體，不利益者，對於全體不生效
    力，民事訴訟法第56條第1款亦有明文。
二、查被上訴人辛○○於本件訴訟係依公示送達為通知，故其雖
    未曾於準備程序或言詞辯論期日到場，亦未提出任何書狀、
    聲明或陳述，依民事訴訟法第280條第3項但書之規定，仍不
    生對上訴人主張之事實視同自認之效力。又上訴人請求被上
    訴人等應就其等之被繼承人莊蘇月雲於坐落新竹縣湖口鄉○
    ○段第826、827、833、835、858、859、861地號土地所設
    定最高限額新台幣（下同）300萬元擔保債權範圍1/2之抵押
    權登記辦理繼承登記後予以塗銷，因該抵押權應由被上訴人
    等共同繼承，依民法第1151條規定，應屬被上訴人等全體公
    同共有，故本件訴訟標的對於被上訴人等全體即須合一確定
    ，是除被上訴人辛○○外，其餘被上訴人雖就上訴人主張之
    事實為自認，並就本件訴訟標的為認諾，均對被上訴人等全
    體不生效力。從而，本件無從依被上訴人乙○○、丙○○、
    丁○○、己○○、戊○○、甲○○、庚○○之自認及認諾為
    被上訴人等敗訴之判決，亦不生上訴人就其主張之事實無庸
    舉證之效力。
三、次查被上訴人辛○○經合法通知，無正當理由不到庭，核無
    民事訴訟法第三百八十六條所列各款情事，爰依上訴人聲請
    ，由其一造辯論而為判決。
乙、實體方面：
一、本件上訴人起訴主張：坐落新竹縣湖口鄉○○段964地號土
    地（下稱系爭土地Ａ），及同鄉○○段569、572地號土地（
    下稱系爭土地Ｂ）、同段826、827、833、835、858、859、
    861地號土地（下稱系爭土地Ｃ），原均為上訴人之被繼承
    人劉守南所有，民國88年4月7日由上訴人分割繼承取得所有
    權全部。雖劉守南生前於66年4月2日將系爭土地Ａ設定最高
    限額新台幣200萬元之抵押權予被上訴人乙○○（下稱乙○
    ○）、系爭土地Ｂ設定最高限額70萬元之抵押權予原審共同
    被告高樹根（下稱高樹根）、系爭土地Ｃ（另共同設定抵押
    之同段838、840地號土地業經政府徵收）設定最高限額300
    萬元之抵押權予高樹根及莊蘇月雲【即被上訴人乙○○、庚
    ○○、甲○○、辛○○、己○○、丙○○、丁○○、戊○○
    （下稱乙○○等8人）之被繼承人】，債權範圍各1/2 ，權
    利存續期間均自66年3月30日至76年3月29日止。惟劉守南並
    未向乙○○、高樹根、莊蘇月雲或其他被上訴人借貸款項，
    上開抵押權存續期間至76年3月29日止，均未發生任何擔保
    債權，則上開最高限額抵押權之存續期間屆滿後，被上訴人
    等即應依約定本旨，履行塗銷抵押權之義務。而莊蘇月雲已
    於79年6月2日死亡，由乙○○等8人繼承，尚未就此辦理繼
    承登記，故乙○○等8人就其等之被繼承人莊蘇月雲所設定
    之抵押權有先予辦理繼承登記之必要，爰依民法第767條中
    段及抵押權設定契約之約定，求為：、確認上開抵押權所
    擔保之債權不存在、乙○○及高樹根應將設定之上開抵押
    權登記塗銷、乙○○等8人應將其等之被繼承人莊蘇月雲
    之上開抵押權登記 (下稱系爭抵押權)辦理繼承登記後，予
    以塗銷之判決。
二、被上訴人乙○○、己○○、丙○○、丁○○、戊○○、甲○
    ○、庚○○則陳稱：系爭抵押權所擔保之債權不存在，並同
    意辦理繼承登記後塗銷系爭抵押權登記等語。
三、被上訴人辛○○經合法通知，未於言詞辯論期日到場，亦未
    提出書狀為聲明或陳述。
四、原審為上訴人敗訴判決，上訴人對於、確認抵押權所擔保
    之債權不存在部分，未據聲明不服，而就、請求塗銷抵
    押權登記部分提起上訴，其上訴聲明原係：、原判決關於
    駁回上訴人後開第2、3項之訴部分廢棄。、上開廢棄部分
    ，(1)、乙○○應將系爭土地Ａ上所設定最高限額新台幣（下
    同）200萬元之抵押權登記予以塗銷。(2)、高樹根應將系爭
    土地Ｂ上所設定最高限額70萬元之抵押權登記予以塗銷。(3)
    、高樹根應將系爭土地Ｃ上所設定最高限額300萬元擔保債
    權範圍1/2之抵押權登記予以塗銷。(4)、乙○○等8人應將莊
    蘇月雲於系爭土地Ｃ上所設定最高限額300萬元擔保債權範
    圍1/2之抵押權登記辦理繼承登記後，予以塗銷。嗣於本院
    準備程序中，除被上訴人辛○○外，其餘被上訴人均同意與
    上訴人和解，願於上訴人補償500萬元後，陸續塗銷系爭土
    地Ａ、Ｂ、Ｃ上所設定之抵押權登記。是以上訴人於94年6
    月29日本院準備程序中給付300萬元之支票予被上訴人己○
    ○之訴訟代理人黃英烈收執後，黃英烈即當場將塗銷系爭土
    地Ａ部分最高限額200萬元抵押權登記及塗銷系爭土地Ｂ部
    分最高限額70萬元抵押權登記之各項文件交付上訴人辦理塗
    銷手續 (見本院卷2第54、55、72、73、78、82、83頁)，而
    上訴人則撤回該部分之請求；至於餘款200萬元，上訴人於
    本院最後言詞辯論時，交付200萬元之支票予訴訟代理人林
    復宏律師及黃英烈共同收執，高樹根則同意塗銷系爭土地Ｃ
    上最高限額300萬元擔保債權範圍1/2之抵押權登記，而與上
    訴人成立訴訟上和解 (詳另紙和解筆錄)。是上訴人於本院
    最後言詞辯論時之上訴聲明為：(一)、原判決關於駁回上訴
    人後開第二項之訴部分廢棄。(二)、上開廢棄部分，被上訴
    人乙○○等8人應將系爭抵押權登記辦理繼承登記後，予以
    塗銷。而被上訴人乙○○、己○○、丙○○、丁○○、戊○
    ○、甲○○、庚○○則答辯聲明：願將系爭抵押權登記辦理
    繼承登記後，予以塗銷。
五、按當事人主張有利於己之事實者，就其事實有舉證之責任，
    民事訴訟法第277條前段定有明文，是當事人主張積極事實
    者，就其事實負舉證之責任，此為舉證責任分配之原則。本
    件上訴人主張系爭最高限額抵押權設定前或至存續期間屆滿
    止，劉守南並未向莊蘇月雲或乙○○等8人借貸款項，亦未
    發生任何抵押權擔保之債權債務存在等情，此係屬消極事實
    ，揆諸前揭說明，應由被上訴人等就該抵押權所擔保之債權
    存在之事實負舉證之責，苟未能舉證，則訴訟上之不利益即
    應歸於被上訴人等。經查，本件被上訴人乙○○、己○○、
    丙○○、丁○○、戊○○、甲○○、庚○○對上訴人主張之
    事實為自認，且認諾願將系爭抵押權登記辦理繼承登記後，
    予以塗銷。而被上訴人辛○○經合法通知，迄未到場，亦未
    提出任何聲明或陳述，則其等對於系爭抵押權所擔保之債權
    是否確係存在之事實，即未盡舉證之責，尚不足以證明其等
    原主張系爭Ｃ土地係乙○○與高樹根等投資人共同出資所購
    買，而信託登記在上訴人之被繼承人劉守南名下，係為確保
    所有權返還請求權，始設定登記該最高限額抵押權予莊蘇月
    雲等情為真。從而上訴人主張系爭抵押權所擔保之債權確實
    不存在等情，即非無稽。
六、次查，系爭抵押權所約定之債權存續期間業已屆至，既無擔
    保之債權存在，則抵押權人即負有塗銷系爭抵押權登記之義
    務，是該抵押權之登記，對上訴人於系爭土地Ｃ之所有權自
    有妨礙，上訴人為排除妨礙，依民法第767條中段之規定，
    請求被上訴人等應就系爭抵押權登記辦理繼承登記後，予以
    塗銷，洵屬有據。
七、綜上所述，上訴人之請求，即屬正當，應予准許。原審就此
    為上訴人敗訴判決，尚有未合。上訴意旨指摘原判決此部分
    不當，求予廢棄改判，為有理由，應由本院將原判決此部分
    廢棄改判如主文第2項所示。又本件事證已臻明確，兩造其
    餘攻擊、防禦方法經逐一審酌後，認與判決結果不生影響，
    無再論述之必要，附此敘明。
據上論結，本件上訴為有理由，依民事訴訟法第450條、第385條
第1項前段、第78條、第85條第2項，判決如主文。
中　　華　　民　　國　　94　　年　　9　　月　　13　　日
                  民事第十一庭  審判長法　官  阮富枝
　　　　　　　　　　　      　　　　　法　官  吳麗惠
　　　　　　　　　　　      　　　　　法　官  黃豐澤
正本係照原本作成。
被上訴人如不服本判決，應於收受送達後20日內向本院提出上訴
書狀，其未表明上訴理由者，應於提出上訴後20日內向本院補提
理由書狀（均須按他造當事人之人數附繕本）上訴時應提出委任
律師或具有律師資格之人之委任狀；委任有律師資格者，另應附
具律師資格證書及釋明委任人與受任人有民事訴訟法第466條之
一第一項但書或第二項（詳附註）所定關係之釋明文書影本。
中　　華　　民　　國　　94　　年　　9 　　月　　14　　日
　　　　　　　　　　　　　　　　　　　書記官  廖艷莉
附註：
民事訴訟法第四百六十六條之一（第一項、第二項）：
對於第二審判決上訴，上訴人應委任律師為訴訟代理人。但上訴
人或其他法定代理人具有律師資格者，不在此限。
上訴人之配偶、三親等內之血親、二親等內之姻親，或上訴人為
法人、中央或地方機關時，其所屬專任人員具有律師資格並經法
院認為適當者，亦得為第三審訴訟代理人。
